【裁判字號】    99,消債抗,16
【裁判日期】    991230
【裁判案由】    聲請免責
【裁判全文】
臺灣宜蘭地方法院民事裁定            99年度消債抗字第16號
抗  告  人  莊媚貽原名莊菀淑.
抗告人因聲請免責事件，對於民國99年9月24日本院99年度消債
聲字第9號裁定提起抗告，本院裁定如下：
    主    文
抗告駁回。
抗告費用新臺幣壹仟元由抗告人負擔。
    理    由
一、抗告意旨略以：抗告人雖於冬山鄉公所擔任以工代賑之約僱
    人員，惟已於民國99年8 月31日離職，每月已無原裁定所指
    之固定薪資收入，是原裁定所憑認定其有固定薪資收入之基
    礎，顯與實情有間。再查，其聲請清算前2 年之薪資收入合
    計雖為新台幣（下同）410,170元，但扣薪後則為273,447元
    ，既為原裁定所是認，從而計算其聲請清算前2 年之薪資收
    入應以扣薪後之273,447 元為準。然原裁定並未扣除抗告人
    被扣薪之金額136,733元（410,170元－27 3,447元＝136,73
    3元），竟仍以410,170元為計算其固定收入之基準，加總為
    787,049元，扣除其聲請清算前2年之必要生活費用支出649,
    656元後，尚有137,393元云云，顯有違誤。又其每月所能領
    取之相關社會補助，需每年向主管機關申請並通過審查後始
    能受補助，其性質並非固定性收入。再者，其女兒為籌措在
    學不足之生活費用，雖自97年4月起至98年7月止在佳鴻牙醫
    上班，收入為163,602元，但已因無法兼顧課業，自98年7月
    以後即辭去工作迄今，原裁定認上述其所領取之補助款項及
    其女兒之收入163,602 元為固定收入，並納其為計算抗告人
    聲請清算前2 年固定收入之範圍，實有待商榷。另其全戶有
    子女2人，連同抗告人共計3人，子女皆在就學，次女更有身
    障問題，全家之生計僅仰賴抗告人供給，若以原裁定認其全
    戶每月必要之生活費用27,069元計，每人每月可供生活之費
    用僅約為9,023 元，已低於內政部社會司所公布台灣地區97
    年度之每人每月最低生活費用9,829 元，原裁定對於其是否
    仍能維持全戶最低家庭生活費用，未為斟酌，實非允當。綜
    上所述，原裁定顯然有誤，爰依消費者債務清理條例規定，
    聲請廢棄原裁定，並准予其免責或發為原審法院更為裁定等
    語。
二、按法院為終止或終結清算程序之裁定確定後，除別有規定外
    ，應以裁定免除債務人之債務；法院裁定開始清算程序後，
    債務人有薪資、執行業務所得或其他固定收入，而普通債權
    人之分配總額低於債務人聲請清算前二年間，可處分所得扣
    除自己及依法應受其扶養者所必要生活費用之數額者，法院
    應為不免責之裁定；債務人因第一百三十三條之情形，受不
    免責之裁定確定後，繼續清償達該條規定之數額，且各普通
    債權人受償額均達其應受分配額時，得聲請法院裁定免責，
    消費者債務清理條例第132 條、第133條、第141條分別定有
    明文；又按法院於清算程序終止或終結之裁定確定後，依消
    費者債務清理條例第133 條為免責裁定之審查時，應以裁定
    開始清算程序時起至裁定免責前為認定債務人有無薪資等固
    定收入之計算期間，惟於法院裁定開始清算程序後至裁定免
    責與否前之期間，債務人有固定收入，而於裁定開始清算程
    序時，或為免責、不免責裁定時，暫時性地無固定收入之情
    形，應認債務人仍有以固定收入清償達消費者債務清理條例
    第141條、第142條所定數額之債務而受免責之可能，法院應
    進行消費者債務清理條例第133 條是否為不免責裁定之審查
    ，以貫徹消債條例妥適調整債務人與債權人及其他利害關係
    人之權利義務關係之立法目的（參閱台灣高等法院暨所屬法
    院98年度法律座談會民事類第39號、第40號）。
三、經查：
  (一)本院裁定開始清算程序（99年5 月26日）後，抗告人於宜蘭
    縣冬山鄉公所擔任約僱人員，此有僱傭契約可稽，抗告人雖
    於99年8 月31日即原審不免責裁定作成前離職，惟其離職之
    原因係為另尋半天班之工作以利照顧身障子女，此有本院向
    冬山鄉公所查詢之公務電話紀錄在卷可稽，其狀況顯屬暫時
    性地無固定收入，洵堪認定，依前所述，抗告人仍有以固定
    收入清償達消費者債務清理條例第141條、第142條所定數額
    之債務而受免責之可能，故本院仍應依消費者債務清理條例
    第133條進行是否為不免責裁定之審查。
  (二)抗告人經本院裁定於99年5 月26日起開始清算程序，並同時
    終止清算程式，有本院98年度消債抗字第38號裁定可佐證，
    故普通債權人並未獲任何分配。
  (三)按消費者債務清理條例第133 條所稱「債務人聲請清算前二
    年間，可處分所得」，並不以固定收入為限，只要屬債務人
    可處分之所得，均應列入。經查，抗告人係於98年7 月28日
    聲請清算，聲請清算前2年即為96年7月29日起至98年7 月28
    日止期間，本院比對抗告人所提出冬山群英郵局存簿影本及
    本院函調之客戶歷史交易清單，其於此2 年間之薪資所得、
    各類社會補助為754,414 元（詳如附表）。又抗告人每月基
    本生活支出為15,469元及其子女黃珮雯、黃珮婷之扶養費計
    11,600元，合計為27,069元等情，為抗告人所自行陳報（本
    院98年度消債清字第11號43至44頁），則聲請清算前2 年之
    必要生活費用總額為649,656元，收入扣除支出後為104,758
    元，顯然普通債權人分配總額低於債務人於法院裁定開始清
    算前2 年內，可處分所得扣除自己及依法應受其扶養者所必
    要生活費用之數額。且本件抗告人又無法證明其業經普通債
    權人全體同意免責，揆諸上開說明，本件抗告人不得免責，
    原審為抗告人不免責之裁定，核無違誤，抗告人猶執陳詞指
    摘原審裁定不當，為無理由，應予駁回。
四、據上論結，本件抗告為無理由，依消費者債務清理條例第15
    條、民事訴訟法第495 條之1第1項、第449條第1項、第95條
    、第78條，裁定如主文。
中    華    民    國    99    年    12    月    30    日
                  臺灣宜蘭地方法院民事庭
                      審判長法  官  楊麗秋
                            法  官  林俊廷
                            法  官  王耀興
正本係照原本作成。
本件不得抗告。
中    華    民    國    99    年    12    月    31    日
                            書記官  邱淑秋

司法院資訊處製作；財團法人民間司法改革基金會備份。
